【裁判字號】    97,上,157
【裁判日期】    971028
【裁判案由】    侵權行為損害賠償
【裁判全文】
臺灣高等法院臺南分院民事判決  97年度上字第157號
上  訴  人  丁○○
            丙○○
共      同
訴訟代理人  盧奇南  律師
被 上 訴人  甲○○
訴訟代理人  乙○○
上列當事人間侵權行為損害賠償事件，上訴人對於中華民國97
年8月5日臺灣嘉義地方法院第一審判決（97年度重訴第13號）提
起上訴，本院於97年10月14日言詞辯論終結，判決如下：
    主  文
上訴駁回。
第二審訴訟費用由上訴人連帶負擔。
    事  實  及  理  由
一、被上訴人起訴主張：
  (一)、兩造於民國（下同）96年1月5日下午5時15分許，在嘉義
      縣太保市崙頂里4鄰崙頂30之25號因故發生爭執，上訴人
      竟基於共同傷害被上訴人之犯意聯絡，由上訴人丙○○持
      鐵管，毆打被上訴人背部、腹部等處，上訴人丁○○則持
      鐮刀猛力砍殺被上訴人，致被上訴人因而受有左臂神經叢
      受損、左下足完全斷肢等重傷害。爰依民法第184條、第
      185條、第193條、第195條之規定，請求命上訴人連帶賠
      償被上訴人新台幣（下同）7,312,230元（醫療費用382,7
      45元、復健費6,309元、看護費用8萬元、車資7,506元、
      減損勞動能力3,835,670元、非財產上損害300萬元），及
      自起訴狀繕本最後送達上訴人翌日起，至清償日止，按年
      息百分之5計算利息之判決。【原審判命上訴人應連帶給
      付被上訴人2,942,981元，駁回被上訴人其餘請求。上訴
      人均就其敗訴部分提起上訴。被上訴人則未據上訴，是其
      敗訴4,369,249元部分（7,312,230－2,942,981＝4,369,2
      49），已告確定】。
  (二)、聲明：
    1.上訴駁回。
    2.第二審訴訟費用由上訴人負擔。
二、上訴人則以：
  (一)、本件衝突起因於被上訴人及訴外人龔永智、賴琮凱、林則
      言等人開車前來挑釁並持鐵管攻擊，上訴人丁○○為免自
      己及家人受害，情急之下始持鐮刀嚇阻被上訴人，純屬正
      當防衛行為，依刑法第23條及民法第149條規定，其行為
      依法不罰且不負損害賠償責任；至於上訴人丙○○當時僅
      在一旁勸阻，並未毆打被上訴人之情事。況縱認上訴人應
      負損害賠償責任，然本事件為被上訴人主動挑釁所引起，
      被上訴人為與有過失，應依民法第217條之規定減輕上訴
      人之損害賠償責任。又依刑事案件卷附財團法人長庚紀念
      醫院嘉義分院96年6月4日函所載，被上訴人之腳踝復健有
      進步的可能，可於手術後持續一年就復健程度作適當評估
      期，是被上訴人足踝受傷日後復健，能否恢復正常或喪失
      能力多少，應有再為鑑定之必要；被上訴人請求之醫療費
      用金額亦應扣除健保支出部分等語，資為抗辯。
  (二)、聲明：
    1.原判決關於上訴人敗訴部分廢棄。
    2.前開廢棄部分，被上訴人在第一審之訴及假執行之聲請均
      駁回。
    3.第一、二審訴訟費用由被上訴人負擔。
三、不爭執之事項：
  (一)、兩造於96年1月5日下午5時15分許，在嘉義縣太保市崙頂
      里4鄰崙頂30之25號，因故發生爭執，進而演變為肢體衝
      突，致被上訴人因而受有左臂神經叢受損、左下足完全斷
      肢等重傷害。上訴人犯行經提起公訴，並由臺灣嘉義地方
      法院96年度訴字第5612號、本院97年度上訴字第275號判
      決上訴人丁○○處有期徒刑3年6月、上訴人丙○○處有期
      徒刑4月在案。
  (二)、上訴人丁○○對被上訴人提出之醫療、復健、看護、計程
      車費等費用支出，均不爭執。喪失勞動能力部分，兩造均
      同意以月薪2萬元，計算年數39年為本件計算標準。
  (三)、以上事項，有被上訴人提出之醫療收據附卷足參（見原審
      附民卷第4至16頁，原審卷第22至26頁），並為上訴人所
      不爭執（見原審卷第63頁，本院卷第24頁），復經本院核
      閱臺灣嘉義地方法院96年度訴字第5612號刑事卷宗（下稱
      「刑事一審影卷」）、本院97年度上訴字第275號刑事判
      決書無訛，應信為真實。
四、至於被上訴人主張上訴人對伊為共同侵權行為，應負連帶賠
    償責任，則為上訴人所否認，並以前開情詞置辯。是本件應
    審酌者為：(1)上訴人有否對被上訴人為共同侵權行為？(2)、
    若認上訴人應負侵權行為之責，則被上訴人得請求賠償之金
    額為何？(3)、被上訴人是否與有過失，而得減輕上訴人之賠
    償責任？茲查：
  (一)、被上訴人主張因上訴人2人之共同傷害行為致伊受有前揭
      傷害等語，上訴人丙○○則辯稱：伊並未參與傷害行為、
      上訴人丁○○則辯稱：伊持刀砍傷被上訴人乃基於正當防
      衛等語。經查：
    1.上訴人丙○○持鐵管毆打被上訴人乙節，業據證人林則言
      、賴琮凱於本件刑事程序審理中均證述明確在卷（見刑事
      一審影卷96年10月5日審判筆錄）。至於上訴人丙○○固
      辯稱伊當時在維護父母，並未攻擊被上訴人云云，並舉證
      人蔡諸元、楊金能、楊林謹及上訴人丁○○等人於刑事案
      件審理程序中之證詞為憑，惟證人蔡諸元、楊金能、楊林
      謹及上訴人丁○○分別為上訴人丙○○之友人、父母及兄
      弟，本即難以期待渠等證言之公正性；況再參酌證人楊金
      能、楊林謹、蔡諸元均一致證稱被上訴人當時係針對上訴
      人丁○○而來，而非上訴人父母（見刑事一審影卷96年10
      月5日審判筆錄），證人即上訴人之父楊金能復證述：「
      （問：四個人拿鐵管之後，你如何反應？）我不敢靠近，
      我就閃到一旁」、「（問：是否有什麼人阻擋你，不要讓
      你靠過去？）我本來就沒有要靠過去」等語（同上開刑事
      影卷言詞辯論筆錄），足見被上訴人當時並非針對上訴人
      父母，證人楊金能又已閃避一旁，並未想要靠近發生衝突
      之現場，衡情上訴人丙○○即無特別維護父母之必要，且
      若謂上訴人丙○○任由上訴人丁○○一人單獨與被上訴人
      等4人發生肢體衝突，當場完全未為其兄丁○○助勢，亦
      顯與常情不符，益證上訴人丙○○前揭所辯，應係事後推
      卸之詞，上訴人丁○○及證人楊金能、楊林謹、蔡諸元所
      述，亦屬迴護之詞，均難憑採。從而，上訴人丙○○確有
      持鐵管毆打被上訴人乙節，堪可認定。
    2.上訴人丁○○固不否認持刀砍傷被上訴人，然抗辯係基於
      正當防衛，應不負侵權行為損害賠償責任云云。惟查：
    (1)、按刑法第23條明定正當防衛之要件為「對於現在不法之
        侵害，而出於防衛自己或他人權利之行為」，從上開「
        出於防衛自己或他人權利之行為」一語所顯示行為之目
        的性，揭櫫行為人應具防衛之意思，始得謂為正當防衛
        。又衡之一般社會經驗法則互毆係屬多數動作構成單純
        一罪而互為攻擊之傷害行為，縱令一方先行出手，而還
        擊一方在客觀上苟非單純僅對於現在不法之侵害為必要
        排除之反擊行為，因其本即有傷害之犯意存在，則對其
        互為攻擊之還手反擊行為，自無主張防衛權之餘地（最
        高法院30年上字第1040號判例、84年度台非字第208號
        判決參照）。
    (2)、又上訴人丁○○於案發當時情緒處於氣忿之狀態乙節，
        業據證人蔡諸元於本件刑事庭審理中證稱：「丁○○拿
        壹個刀子出來」、「（問：拿刀子出來有作什麼動作嗎
        ？）沒有。年輕人一直打丁○○，丁○○生氣」等語（
        同上開刑事一審影卷言詞辯論筆錄），及上訴人丁○○
        於刑事案件審理中自陳：「甲○○鐵管被我抓住，我蹲
        馬步，刀子就從右邊掃過去。我是要趕他走，他就是不
        走」、「（問：是否有被他激怒？）有」等情（同上開
        刑事一審影卷言詞辯論筆錄），則以上訴人丁○○處於
        盛怒之情緒中，其持前述大型鐮刀猛力朝被上訴人小腿
        部位揮砍之行為，客觀上顯係積極還擊發洩之舉，足徵
        其報復之心理，堪認其主觀上洵有重傷害之故意，其遏
        抑被上訴人等之持續攻擊，僅為其故意重傷害行為附帶
        反射之結果而已，自無容上訴人丁○○主張正當防衛以
        阻卻違法而邀寬典。
    (3)、基上，上訴人等並非因遭受被上訴人等之攻擊，始出於
        防衛之意思反擊，即與正當防衛之要件不符，更無成立
        防衛過當之餘地，至為灼然，上訴人丁○○前開所辯，
        並無足採，是上訴人丁○○自不得因此解免侵權行為損
        害賠償之責。
    3.按數人共同不法侵害他人之權利者，連帶負損害賠償責任
      ，民法第185條第1項定有明文。上訴人於前揭時地與被上
      訴人發生爭執後，即由上訴人丁○○取出鋒利之大型鐮刀
      乙把，朝被上訴人小腿部位揮砍，上訴人丙○○則持鐵管
      毆打被上訴人，致被上訴人受有前揭傷害等情，堪認上訴
      人2人間就上開傷害行為確有犯意聯絡及行為分擔，被上
      訴人主張上訴人等顯共同故意不法侵害伊之權利，自屬可
      採。
  (二)、又按因故意或過失，不法侵害他人之權利者，負損害賠償
      責任；按數人共同不法侵害他人之權利者，連帶負損害賠
      償責任；不法侵害他人之身體或健康者，對於被害人因此
      喪失或減少勞動能力或增加生活上之需要時，應負損害賠
      償責任；不法侵害他人之身體、健康…者，被害人雖非財
      產上之損害，亦得請求賠償相當之金額。民法第184條第1
      項前段、第185條第1項前段、第193條第1項、第195條第1
      項前段分別定有明文。查被上訴人既因被上訴人之共同侵
      權行為而受有前揭傷害，則被上訴人請求上訴人應連帶負
      損害賠償責任，自屬有據。茲就被上訴人請求各項賠償金
      額審酌如下：
    1.醫療費用部分：
    (1)、按全民健康保險法第1條後段固規定，就該法未規定之
        事項應適用保險法相關規定。惟全民健康保險性質上係
        屬健康、傷害保險，除有全民健康保險法第82條規定之
        情形外，依保險法第130條、第135條準用同法第103條
        之規定，全民健康保險之保險人不得代位行使被保險人
        因保險事故所生對於第三人之請求權，要無保險法第53
        條規定適用之餘地。是全民健康保險之被保險人，非因
        汽車交通事故受傷害，受領全民健康保險提供之醫療給
        付，其因侵權行為所生之損害賠償請求權並不因而喪失
        （最高法院89年度台上字第805號判決意旨參照）。
    (2)、被上訴人主張因本件傷害而支出就醫診治費用382,745
        元、復健費用6,309元，並提出醫療單據附卷為憑（見
        原審附民卷第4至16頁，原審卷第22至26頁）；上訴人
        對上開醫療單據固不爭執，惟抗辯上開醫療費用應扣除
        健保給付部分云云。本件被上訴人既非因汽車交通事故
        而受有傷害，是依上開說明，被上訴人雖受領全民健康
        保險提供之醫療給付，其因侵權行為所生之損害賠償請
        求權並不因而喪失，上訴人前揭抗辯即非可採。從而，
        被上訴人請求上訴人應連帶賠償醫療費用共計389,054
        元，洵屬有據，應予准許。
    2..增加生活上支出：
       被上訴人主張受傷期間，支出40日計為8萬元看護費用，
       及因就診需搭乘計程車而支出車資計為7,506元等情，有
       看護收據乙紙附卷為憑（見原審卷第16頁），復為上訴
       人所不爭執，應認被上訴人此部份之請求，為有理由，
       應予准許。
    3.勞動能力喪失部分：
    (1)、按被害人因身體健康被侵害而喪失或減少勞動能力所受
        之損害，其金額應就被害人受侵害前之身體健康狀態、
        教育程度、專門技能、社會經驗等方面酌定之。又身體
        或健康受侵害而減少勞動能力者，其減少及殘存勞動能
        力之價值，應以其能力在通常情形下可能取得之收入為
        標準（最高法院61年臺上字第1987號判例參照）。
    (2)、經查，被上訴人因本件傷害，受有左臂神經叢受損、左
        下足完全斷肢等傷害，本院審酌被上訴人經手術及復健
        治療後一年餘，其踝關節仍評定為喪失生理運動範圍2
        分之1以上，符合勞工保險殘廢給付標準中第143項等事
        實，有財團法人長庚紀念醫院（下稱長庚醫院）97年4
        月24日函覆明確在卷（見原審卷第45頁），已足堪為本
        件被上訴人喪失勞動能力之依據，無再為鑑定之必要。
        依勞工保險殘廢給付標準鑑定，其下肢之殘障狀況符合
        ：一下肢三大關節中，有一大關節遺存顯著運動障害，
        障害項目：為一下肢喪失機能之143項，其殘障等級為
        11級，給付標準為160日，故依勞工保險法之殘障等級
        ，被上訴人減損之勞動能力應達百分之38.45，即僅餘
        百分之61.55勞動能力。
    (3)、被上訴人主張其為75年11月26日生，96年1月5日受傷時
        為20.1歲餘，至60歲退休前，尚有39年工作年數，每月
        勞動損失2萬元（即每年24萬元），勞動能力減損百分
        之38.45，為本件計算依據乙節，尚屬合理，且為上訴
        人所不爭執，堪可採為本件依據。依此標準計算，被上
        訴人因本件傷害受有2,027,419元勞動能力損失【24000
        0*21.00000000（此為39年之霍夫曼係數）=0000000，0
        000000×0.3845＝0000000），小數點以下四捨五入】
        。基此，被上訴人因本件傷害受有勞動能力損害，請求
        上訴人應連帶給付1,966,421元範圍內（逾此部分之請
        求，經原審駁回後，未據被上訴人聲明不服，本院不再
        審酌），應予准許。
    4.精神慰撫金部分：
      按慰撫金之賠償其核給之標準固與財產上損害之計算不同
      ，然非不可斟酌雙方身分資力與加害程度，及其他各種情
      形核定相當之數額（最高法院51年台上字第223號判例參
      照）。被上訴人因上訴人之共同侵權行為受有左臂神經叢
      受損、左下足完全斷肢等傷害，已如前述，被上訴人受傷
      時年僅20歲，部分勞動能力並因而喪失，其精神必受有痛
      苦，堪可認定。本院審酌本案衝突係被上訴人糾眾前往上
      訴人之住處理論致惹事端，被上訴人本身行為即屬可議；
      再參之被上訴人目前無業，高中肄業，名下無財產，上訴
      人丁○○國小畢業，務農為業，名下有房屋、車輛各乙筆
      ，上訴人丙○○國小畢業，務農為業，名下有汽車乙輛等
      情，有前揭刑事影卷警詢筆錄及原審依職權調閱之稅務電
      子閘門財產所得調件明細表可按（見原審卷第38至41頁）
      ，及二造經濟能力、身分、地位、被上訴人前開受傷情形
      等一切情狀，認被上訴人請求精神慰撫金之數額以50萬元
      為適當，逾此數額之請求，核屬過高，不應准許。
    5.綜上所述，被上訴人因本件事故所受之損害，依侵權行為
      損害賠償之法律關係，所得請求上訴人連帶賠償之金額如
      下：醫療費用389,054元、看護費用8萬元、車資7,50
      6元、勞動能力之損失1,966,421元、精神慰撫金50萬
      元，合計為2,942,981元（389,054＋80,000＋7,506＋1,9
      66,421＋500,000＝2,942,981元）。
  (三)、至上訴人抗辯本案衝突之發生係由被上訴人所引起，應依
      民法第217條第1項之規定，適用過失相抵原則乙節。然按
      雙方互毆乃雙方互為侵權行為，與雙方行為為損害之共同
      原因者有別，無民法第217條過失相抵原則之適用（最高
      法院68年台上字第967號判例參照）。本件所應判斷者即
      為，被上訴人之傷勢之造成，除因上訴人之毆打外，被上
      訴人是否有造成該傷害之共同原因行為，查本件衝突固為
      被上訴人糾眾前往上訴人住處理論，演變為雙方之肢體衝
      突，而互有毆打行為，依前所述，屬於被上訴人應否對於
      上訴人負擔另案侵權行為責任之問題，與本件被上訴人之
      傷勢之發生或擴大並非共同原因。從而，上訴人抗辯本件
      應有民法第217條第1項過失相抵之適用，尚非可採。
五、綜上所述，被上訴人本於侵權行為之法律關係，請求上訴人
    應連帶賠償2,942,981元，及自起訴狀繕本最後送達上訴人
    翌日即97年2月23日（見原審附民卷第15至16頁）起至清償
    日止，按週年利率百分之5計算之法定遲延利息，為有理由
    ，應予准許。逾此範圍之請求，則屬無據，應予駁回。原審
    就上開應准許部分判命上訴人應連帶給付，並依上訴人陳明
    為假執行之宣告。經核於法並無不合。上訴論旨求予廢棄改
    判，為無理由，應予駁回。
六、本件事證已臻明確，兩造所提其餘攻擊、防禦及主張，對判
    決結果均不生影響，爰不一一論述，併此敘明。
七、據上論結，本件上訴為無理由，依民事訴訟法第449條第1項
    、第85條第2項，判決如主文。
中    華    民    國    97    年    10    月    28    日
                  民事第二庭    審判長法  官  丁振昌
                                      法  官  吳上康
                                      法  官  李素靖
上為正本係照原本作成。
如對本判決上訴，須於判決送達後20日內向本院提出上訴狀，未
表明上訴理由者，應於上訴後20日內，向本院提出理由書（須附
繕本）。依法須繳納裁判費並應委任律師為訴訟代理人，始得上
訴。
中    華    民    國    97    年    10    月    30    日
                                      書記官  林鈴香
【附記】
民事訴訟法第466條之1：
(1)對於第二審判決上訴，上訴人應委任律師為訴訟代理人。但上
  訴人或其法定代理人具有律師資格者，不在此限。
(2)上訴人之配偶、三親等內之血親、二親等內之姻親，或上訴人
  為法人、中央或地方機關時，其所屬專任人員具有律師資格並
  經法院認為適當者，亦得為第三審訴訟代理人。
民事訴訟法第466條之2：
  上訴人無資力委任訴訟代理人者，得依訴訟救助之規定，聲請
  第三審法院為之選任律師為其訴訟代理人。


司法院資訊處製作；財團法人民間司法改革基金會備份。
